【裁判字號】    90,自,237
【裁判日期】    920717
【裁判案由】    竊佔
【裁判全文】
臺灣板橋地方法院刑事判決                            九十年度自字第二三七號
    自  訴  人  乙○○
    自訴代理人  丙○○律師
    被      告  甲○○
    選任辯護人  洪貴參律師
右列被告因竊佔案件，經提起自訴，本院判決如左：
    主  文
甲○○違反在他人山坡地內不得擅自占用之規定，處有期徒刑陸月，如易科罰金以參
佰元折算壹日。水泥路面（捌拾平方公尺）、箱涵式排水溝（貳拾平方公尺平方公尺
）工做物，均沒收。
    事  實
一、甲○○為雙園建設企業有限公司之實際負責人，該公司前向乙○○購買座落在台
    北縣三峽鎮○○段成福小段一○二四之二二地號之土地，並在該土地上興建「圓
    富華城」社區，並於八十七年七月間完工交屋。嗣於八十九年十一月一日「象神
    颱風」來襲後，甲○○明知鄰地即台北縣三峽鎮○○段成福小段一○二三地號之
    土地為乙○○所有，且為山坡地範圍，詎甲○○竟意圖為該公司、前開社區住戶
    之不法利益，於八十九年十一月六日後之某日，未得乙○○之同意，擅自在乙○
    ○前開山坡地土地上雇工施作水泥路面、箱涵式排水溝之工作物，而佔用乙○○
    所有之前開山坡地土地，佔用面積各為八十平方公尺及二十平方公尺，共計達一
    百平方公尺（其竊佔位置、面積詳如附圖所示），嗣於九十年二月九日經台北縣
    樹林地政事務所鑑界，始查悉上情。
二、案經被害人乙○○向本院提起自訴。
    理  由
一、訊據被甲○○固坦承有未徵求自訴人同意即於右揭時地雇工施作水泥路面及箱涵
    式排水溝之行為，惟否認有何犯行，辯稱：系爭土地座落之整座山都是由自訴人
    乙○○所開發，整片山坡完全未作排水系統，八十九年十一月一日象神颱風來襲
    造成自訴人所有之系爭土地坍方，整座山上居民生命遭到嚴重威脅，經向當地里
    長反映，里長聯絡自訴人，自訴人一直未出面，台北縣政府一再督促儘速找出自
    訴人善後，惟自訴人恐負擔責任，避不出面，被告為所有居民安全，只好在緊靠
    被告所興建之社區施作排水涵管，接引山上大量雨水順流而下，施工時不知有越
    界情事云云。經查，
  (1)右揭事實，業據自訴人指訴明確，並有現場照片為證，另系爭土地為山坡地，此
    有台北縣政府九十年十二月二十八日九十北府農山字第四六九五四一號回函一紙
    在卷足憑。又本件經本院於九十年七月十九日勘驗現場，並命台北縣樹林地政事
    務所人員測量後，確認被告確實佔用自訴人所有之系爭土地，其竊佔位置、面積
    詳如附圖所示，並有本院勘驗筆錄、勘驗現場照片、台北縣樹林地政事務所九十
    年七月二十七日土地複丈成果圖、土地登記謄本在卷可稽。且被告向自訴人購買
    座落在台北縣三峽鎮○○段成福小段一○二四之二二地號之土地興建「圓富華城
    」社區，被告於購買土地及興建該社區時應對於座落土地之經界為測量鑑界，被
    告對於附近土地之經界、是否屬為山坡地範圍應甚為清楚了解，系爭土地又緊鄰
    該社區，是系爭水泥路面及箱涵式排水溝座落地點有越界佔用自訴人之系爭土地
    ，此應為被告所明知。
  (2)至被告提出台北縣政府八十九年十一月六日八九北府工使字第四○六六七一號函
    以辯稱其興建系爭水泥路面及箱涵式水溝係依據台北縣政府所要求，惟據該函主
    旨為「有關貴公司座落三峽鎮○○段成福小段一○二四之二二地號，領有八十七
    年峽使字第三八○號使用執照『圓富華城』社區，於八十九年十一月一日『象神
    颱風』來襲，造成社區左側下方擋土牆崩塌及邊坡土時坍滑，因坍滑現場比鄰社
    區有擴大危及該社區安全之顧慮，為防範災害之發生，維護社區居民安危，請貴
    公司惠速了解並作妥善之處理」，台北縣政府該函並無指示或要求被告公司施作
    系爭水泥路面及箱涵式排水溝，而被告之施作行為是否為防範災害發生之必要行
    為，且是否必須在自訴人所有之系爭土地上興建，此均無證據足資證明，是被告
    以此為辯解，尚難採信。
  (3)綜上，被告前開辯稱：因颱風來襲之緊急狀況而施作、施作時不知有越界情事及
    無佔用意圖云云，顯不足採。事證明確，被告犯行堪予認定。
二、核被告所為，係違反山坡地保育利用條例第十條所定在他人山坡地內，不得擅自
    設置工作物占用之規定，應依同條例第三十四條第一項論科。自訴人雖亦自訴被
    告涉有刑法第三百二十條第二項之竊佔罪嫌，惟上開山坡地保育利用條例之規定
    為刑法第三百二十條第二項之特別規定，依普通法與特別法之關係，自應以山坡
    地保育利用條例論斷，附此敘明。爰審酌被告之犯罪動機、目的、手段，面積約
    一百於平方公尺非廣，及犯罪後坦承客觀占用行為，惟否認主觀犯意等一切情狀
    ，量處如主文所示之刑，並諭知易科罰金之折算標準（被告所犯山坡地保育利用
    條例第三十四條之罪，其法定最重本刑為五年以下有期徒刑，依行為時之刑法第
    四十一條之規定，原不得易科罰金，惟其行為後之刑法第四十一條業於九十年一
    月十日修正公布，於同年月十二日生效，而修正後之刑法第四十一條第一項係規
    定：「犯最重本刑為五年以下有期徒刑之罪，而受六個月以下有期徒刑或拘役之
    宣告，因身體、教育、職業、家庭之關係或其他正當事由，執行顯有困難者，得
    以一元以上三元以下折算一日。但確因不執行所宣告之刑，難收矯正之效，或難
    以維持法秩序者，不在此限。」，修正後之刑法第四十一條第一項之規定，將原
    得易科罰金者之範圍，由僅限於犯最重本刑為三年以下有期徒刑之罪擴大至犯最
    重本刑為五年以下有期徒刑之罪，二相比較，修正前即行為時之規定，尚非有利
    於行為人，是自應依刑法第二條第一項前段之規定，適用裁判時之法律即修正後
    刑法第四十一條第一項前段之規定，而對被告所宣告之有期徒刑諭知如易科罰金
    之折算標準），以資懲儆。又本件被告所施作之水泥路面（八十平方公尺）、箱
    涵式排水溝（二十平方公尺）工作物，應依該條例第三十四條第五項之規定宣告
    沒收。
三、至自訴人另指系爭土地為山坡地，被告前開施作系爭水泥路面及箱涵排水溝行為
    ，致自訴人系爭土地坍塌水土流失，另涉犯水土保持法第三十二條第一項之罪嫌
    ，又被告於九十年七月十九日本院勘驗後另重新施作排水溝，此重新施作之排水
    溝仍竊佔自訴人所有之系爭土地云云。按水土保持法第三十二條第一項之規定，
    以致生水土流失或毀損水土保持之處理與維護設施者為構成要件，查本件被告施
    作之箱涵式排水溝旁之自訴人所有系爭土地雖有坍塌之事實，惟據前開台北縣政
    府八十九年十一月六日八九北府工使字第四○六六七一號函所載，八十九年十一
    月一日象神颱風來襲時即有造成系爭土地附近坍滑，而本件自訴人提起自訴後，
    又未經專業機關鑑定系爭土地之坍塌是否係被告施作箱涵式水溝所致，且距現今
    已二年餘，亦無法再回覆原狀進行水土流失之原因鑑定，是此部份無積極證據證
    明自訴人系爭土地之坍塌係被告施作系爭水泥路面、箱涵式排水溝所致，尚難認
    被告犯有水土保持法第三十二條第一項之罪，惟因自訴人所指涉被告此部份違反
    水土保持法犯行，與前揭經本院認定有罪之部分，具裁判上一罪關係，爰不另為
    無罪之諭知，附此敘明。次按，依刑事訴訟法第三百四十條準用第二百六十五條
    之規定，於第一審辯論終結前，得就與本案相牽連之犯罪或本罪之誣告罪，追加
    起訴，追加起訴，得於審判期日以言詞為之。查自訴人指訴九十年七月十九日勘
    驗後重新施作之排水溝，係基測量後確實有佔用自訴人系爭土地，為避免繼續佔
    用而另行移至他處施作排水溝，係另行起意，尚難認與本件前開施作行為間有概
    括犯意而有連續犯一罪之關係，是本院尚難基於審判不可分原則一併審理，且自
    訴人又未以書狀、或於審判期日以言詞追加起訴（依刑事訴訟法第二百六十四條
    第二項之規定，應記載或陳述被告之姓名年籍資料、犯罪事實及證據並所犯法條
    ，自訴人於九十一年四月二十三提出之自訴補充狀亦未指訴此部分犯罪事實），
    是自訴人此部份指訴，本院尚難審究，附此敘明。
據上論斷，應依刑事訴訟法第二百九十九條第一項前段，山坡地保育利用條例第三十
四條第一項、第五項、刑法第十一條前段、第二條第一項前段、第四十一條第一項前
段，罰金罰鍰提高標準條例第二條，判決如主文。
中      華      民      國    九十二    年      七      月    十七    日
                              臺灣板橋地方法院刑事第四庭
                                      法  官  陳  明  珠
右正本證明與原本無異
如不服本判決應於送達後十日內向本院提出上訴狀
                                      書記官  陳  慧  儷
中      華      民      國    九十二    年      七      月     十七     日
附錄本案論罪科刑法條全文：
山坡地保育條例第三十四條第一項、第十條
山坡地保育利用條例第三十四條：（新）
違反第十條規定者，處六月以上五年以下有期徒刑，得併科新臺幣六十萬元以下罰金
。
前項情形成釀成災害者，加重其刑至二分之一；因而致人於死者，處五年以上十二年
以下有期徒刑，得併科新臺幣一百萬元以下罰金；致重傷者，處三年以上十年以下有
期徒刑，得併科新臺幣八十萬元以下罰金。
因過失犯第一項之罪致釀成災害者，處一年以下有期徒刑，得併科新臺幣六十萬元以
下罰金。
第一項未遂犯罰之。
犯本條之罪者，其墾殖物、工作物、施工材料及所使用之機具沒收之。
山坡地保育利用條例第十條：
在公有或他人山坡地內，不得擅自墾殖、占用或從事前條第一款至第九款之開發、經
營或使用。


司法院資訊處製作；財團法人民間司法改革基金會備份。
